ACORDAO-COMPLETO-2421098

ACÓRDÃO 2108/2020 ATA 30/2020 - PLENÁRIO

VISTOS, relatados e discutidos estes autos de Representação acerca de possíveis irregularidades no edital da Concorrência 2/2020, do tipo técnica e preço, promovida pelo Departamento Nacional de Obras Contra as Secas (Dnocs) , voltado à contratação de empresa especializada nos serviços de supervisão, gerenciamento e controle tecnológico das obras de construção do Sistema Adutor Ramal do Piancó, para transferência de água do Trecho II do Eixo Norte do Projeto de Integração do Rio São Francisco (Pisf) para a Bacia do rio Piancó.
ACORDAM os Ministros do Tribunal de Contas da União, reunidos em sessão do Plenário, ante as razões expostas pelo Relator, em:
9.1. conhecer da presente Representação, satisfeitos os requisitos de admissibilidade previstos nos arts. 235 e 237, inciso VII, do RI/TCU, c/c no art. 109 da Resolução-TCU 259/2014, para, no mérito, considerá-la procedente;
9.2.  revogar a medida cautelar concedida por meio do Acórdão 1548/2020-TCU-Plenário;
9.3. determinar ao Departamento Nacional de Obras Contra as Secas (Dnocs) , com fundamento no art. 71, inciso IX, da Constituição Federal de 1988, c/c o art. 45, caput, da Lei 8.443/1992, e no art. 4º, incisos I e II, da Resolução-TCU 315/2020, que adote, no prazo de quinze dias, as providências necessárias ao exato cumprimento da lei, no sentido de anular o ato convocatório da concorrência 2/2020, bem como os eventuais atos dele decorrentes, por infringências ao art. 37, caput e inciso XXI, da Constituição Federal de 1988; aos arts. 3º, caput e § 1º, inciso I, 30, § 1º, 40, inciso VII, 44, § 1º, e 45 da Lei 8.666/1993; no art. 2º da Lei 9.784/1999 e nos arts. 26 e 28 da Instrução Normativa MP 5/2017;
9.4. dar ciência ao Departamento Nacional de Obras Contra as Secas (Dnocs) , com fundamento no art. 9º, inciso I, da Resolução - TCU 315/2020, sobre as seguintes ocorrências identificadas na Concorrência 2/2020, para que sejam adotadas medidas internas com vistas à prevenção de outras ocorrências semelhantes:
9.4.1. ausência de critérios para a gradação das notas dos quesitos das propostas técnicas, em afronta aos arts. 3º, 40, inciso VII, 44, § 1º, e 45 da Lei 8.666/1993; 
9.4.2. limitação da nota de preços a um valor máximo, em desacordo com o previsto no art. 3º da Lei 8.666/1993 e com o princípio da economicidade; 
9.4.3. exigência de qualificação técnica relativa a serviço que não se afigura como sendo de maior relevância e valor significativo, em afronta os ditames contidos no art. 30 da Lei 8.666/1993; e 
9.4.4. ausência de cláusula contratual ou elemento no mapa de riscos prevendo a diminuição ou supressão da remuneração da contratada, nos casos, ainda que imprevistos, de redução do ritmo das obras ou paralisação total, de forma a manter o equilíbrio econômico-financeiro do contrato de supervisão decorrente da referida licitação durante 
9.5. comunicar ao Departamento Nacional de Obras Contra as Secas (Dnocs) que o conteúdo deste Acórdão, bem assim do Relatório e Voto que o fundamentam, pode ser acessado por meio do endereço eletrônico www.tcu.gov.br/acordaos e que, caso tenham interesse, o Tribunal pode encaminhar-lhes cópia desses documentos sem quaisquer custos; e
9.6. autorizar o arquivamento do presente processo, com fundamento no art. 169, inciso V, do Regimento Interno do Tribunal.

Representação a respeito de possíveis irregularidades no edital da concorrência tendo por objeto escolha da proposta mais vantajosa para a contratação de empresa especializada nos serviços de supervisão, gerenciamento e controle tecnológico das obras de construção do Sistema Adutor Ramal do Piancó.

Departamento Nacional de Obras Contra As Secas.

3. Interessados/Responsáveis: não há.

13.1. Ministros presentes: José Mucio Monteiro (Presidente), Walton Alencar Rodrigues, Benjamin Zymler, Augusto Nardes, Aroldo Cedraz, Raimundo Carreiro (Relator), Ana Arraes, Bruno Dantas e Vital do Rêgo.
13.2. Ministros-Substitutos presentes: Marcos Bemquerer Costa, André Luís de Carvalho e Weder de Oliveira.

RAIMUNDO CARREIRO

Adoto como Relatório, nos termos do art. 1º, § 3º, inciso I, da Lei 8.443/1992, a instrução lavrada no âmbito da Secretaria de Fiscalização de Infraestrutura Hídrica, de Comunicações e de Mineração - SeinfraCOM (peça 18) , a qual foi endossada pelo Diretor da Subunidade e pelo Titular da Unidade Técnica (peças 19 e 20) :
Introdução
Cuidam os autos de representação formulada pela Secretaria de Controle Externo de Infraestrutura Hídrica, de Comunicações e de Mineração (SeinfraCOM) , a respeito de possíveis irregularidades no edital da concorrência 2/2020, do tipo técnica e preço, promovida pelo Departamento Nacional de Obras Contra as Secas (Dnocs) , por meio da Coordenadoria Estadual da Paraíba (Cest/PB) , tendo por objeto escolha da proposta mais vantajosa para a contratação de empresa especializada nos serviços de supervisão, gerenciamento e controle tecnológico das obras de construção do Sistema Adutor Ramal do Piancó, para transferência de água do Trecho II do Eixo Norte do Projeto de Integração do Rio São Francisco (Pisf) para a Bacia do rio Piancó, com valor estimado de R$ 8.200.512,65 e vigência de 21 meses (peças 1 e 4) .
Cabe esclarecer que, tendo em vista que já foi realizada oitiva do Dnocs relativamente aos indícios de irregularidades apontados no referido certame, não há necessidade de o processo ser novamente submetido à entidade para obtenção de comentários de seus gestores, conforme orientação contida no art. 14, § 2º, da Resolução 315/2020, c/c o art. 8º da Portaria-Segecex 9/2020 e Memorando-Circular-Segecex 8/2020 (item 12 do anexo único) .
Histórico
Esta representação foi autuada por iniciativa desta Unidade Técnica, em cumprimento ao despacho do seu Secretário (peça 1) , exarado em 9/6/2020, em virtude de possíveis impropriedades relativas à mencionada licitação, identificadas na fase de planejamento de auditoria de conformidade em curso (no âmbito do TC Processo 017.736/2020-0) , cujo objeto é a obra de construção do Sistema Adutor Ramal do Piancó (Fiscalis 98/2020, Fiscobras 2020) , de relatoria do Ministro Raimundo Carreiro, sendo ele, portanto, o Relator prevento para este processo, nos termos do art. 10, § 2º, da Resolução-TCU 280, de 15/6/2016. 
Os argumentos trazidos na inicial são sintetizados nos seguintes tópicos:
 (i) existência de critérios subjetivos no julgamento das propostas técnicas relativos aos quesitos conhecimento do problema e plano de trabalho, que representam 60% do total da pontuação; 
 (ii) estabelecimento de critério que limita a nota da proposta de preço a um valor máximo, de modo a tornar indistintas as propostas das licitantes, não beneficiando a licitante que tenha cotado preço abaixo do preço médio apurado entre o orçamento da administração e a média das propostas; e 
 (iii) exigência editalícia do item "4.4 b", Capacidade e Experiência Técnica da Empresa, também utilizado para o julgamento das propostas técnicas, que especifica atestados para serviços específicos e não relevantes, com potencial de restringir o caráter competitivo do certame.
Em exame preliminar, a SeinfraCOM considerou presentes os requisitos para adoção de medida cautelar, propondo, assim, a suspensão do andamento do certame. Ato contínuo, nos termos do art. 276, § 3º, c/c o art. 250, inciso V, do Regimento Interno/TCU (RI/TCU) , entendeu necessário realizar a oitiva do Dnocs para pronunciamento quanto aos pressupostos da medida e, também, quanto aos seguintes indícios de irregularidades (peça 8) : 
a) ausência de critérios para a gradação das notas dos quesitos das propostas técnicas, considerando que não há definição do que se espera em cada um dos aspectos analisados, conferindo elevada carga de subjetividade aos avaliadores e possibilitando eventual direcionamento na contratação e a não seleção da proposta mais vantajosa, em afronta aos princípios da isonomia, da impessoalidade, da eficiência e do julgamento objetivo, arts. 3º, art. 40, inciso VII, o art. 44, § 1º e 45 da Lei 8.666/1993, bem como à jurisprudência do TCU, a exemplo dos Acórdão 769/2013-TCU-Plenário e 5.620/2016-1ª Câmara; 
b) limitação da nota de preços a um valor máximo, tendo como resultado prático a fixação de preço mínimo, abaixo do qual a referida nota se torna constante, não beneficiando a licitante que tenha cotado preço abaixo do preço médio apurado entre o orçamento da Administração e a média das propostas, em desacordo com o objetivo de selecionar a proposta mais vantajosa para a Administração Pública, conforme previsto no art. 3º da Lei 8.666/1993 e com o princípio da economicidade; 
c) exigência da qualificação técnica para item a ser contratado que não se afigura como sendo de maior relevância e valor significativo, com potencial de restringir a competitividade do certame, em afronta os ditames contidos no art. 30 da Lei 8.666/1993; e 
d) ausência de cláusula ou elemento no mapa de riscos prevendo a diminuição ou supressão da remuneração do contrato de supervisão decorrente da referida licitação, conforme previsto nos arts. 26 e 28 da IN MP 5/2017, de forma a tornar o certame mais transparente, fortalecendo, principalmente, a isonomia da licitação (art. 37, inciso XXI, da Constituição Federal; art. 1º, § 1º, IV, da Lei 12.462/2011) e a segurança jurídica do contrato (art. 5º, inciso XXXVI, da Constituição Federal) , de modo a manter o equilíbrio econômico-financeiro do contrato durante todo o período de execução do empreendimento.
Por meio de despacho, de 10/7/2020, o relator conheceu a representação e acolheu as conclusões e propostas da Unidade Técnica na íntegra (peça 10) . A medida cautelar foi referendada pelo Acórdão 1548/2020-TCU-Plenário (peça 12) .
A presente instrução procederá à análise da manifestação apresentada em resposta à oitiva promovida (peça 16) .
EXAME TÉCNICO
As manifestações oferecidas pela Cest/PB constam do ofício 158/2020/CEST-PB (peça 16, p. 45-58) , encaminhadas pelo Dnocs por meio do ofício 527/2020/DG (peça 16, p. 1) .
As informações serão ordenadas em tópicos, conforme a sequência adotada na instrução preliminar (peça 8, p. 9-10) .
Ausência de critérios para a gradação das notas dos quesitos das propostas técnicas
Sobre esse aspecto, a Cest/PB defende que o critério de julgamento das propostas técnicas adotado balanceou de forma adequada a objetividade requerida na seleção e a subjetividade inerente à avaliação de atividade de caráter intelectual. 
Nesse sentido, aponta que foi atribuído o mesmo percentual de pontos para os critérios tidos por revestidos de maior subjetividade ("Conhecimento do trabalhos a serem realizados na área a ser trabalhada" e "Plano de Trabalho e Metodologias") e os considerados estritamente objetivos, avaliados por meio de exame documental (Experiência da equipe técnica") .
Conhecimento do trabalhos a serem realizados na área a ser trabalhada
No que respeita ao item "Conhecimento do trabalhos a serem realizados na área a ser trabalhada", afirma que a pontuação foi estipulada de acordo com o atendimento a três subitens. 
O primeiro deles ("Conhecimento do empreendimento e das condições do projeto" - máximo de quinze pontos) estaria limitado à comprovação ou não do conhecimento e do domínio do objeto a ser fiscalizado. Assim, considera que, nessa avaliação, prevalece a objetividade.
Sobre o subitem "Análise crítica dos estudos existentes, bem como sua integração com outros planos, programas e ações governamentais na região" - máximo de cinco pontos, aduz-se que, apesar de presente a subjetividade, esta se encontra arrefecida, se não extirpada, pela delimitação do que deve ser analisado.
Quanto ao último subitem do tópico ("Apresentação de possíveis soluções para melhorias do projeto" - máximo de cinco pontos) , reconhece a existência de maior grau de subjetividade em comparação aos precedentes. Entretanto, defende que sua avaliação se encontra pautada por parâmetros que não comprometem a isonomia entre os licitantes.
Por fim, destaca que a pontuação do item teria privilegiado os subitens com subjetividade "quase inexistente" ("a" e "b") .
"Plano de trabalho e metodologias"
Para este item, esclarece-se que a pontuação foi subdividida dentre três subitens:
a) a clara compreensão e domínio do conjunto de tarefas que serão necessárias executar (quinze pontos) ;
b) a racionalidade na programação das tarefas a realizar expressa através de cronograma de tarefas PERT e GANTT (cinco pontos) ; e
c) as principais metodologias específicas a empregar envolvendo as atividades descritas no plano de trabalho (cinco pontos) ;
A Cest/PB, na mesma linha anterior, considera que a avaliação da alínea "a" não se reveste de subjetividade, afirmando não ser possível que diferentes avaliadores cheguem a conclusões diferentes em relação à mesma peça apresentada pelo licitante. Também com relação à alínea "b", defende que, por se tratar da utilização, por todos os concorrentes, das mesmas ferramentas de gestão, mundialmente conhecidas e aplicadas, o grau de subjetividade restaria afastado em "larga escala".
Apesar de reconhecer maior subjetividade da alínea "c", afirma que não estarão sob julgamento os métodos a serem empregados nas atividades descritas no plano de trabalho, mas o domínio dos métodos escolhidos pelos licitantes e a sua racionalidade dentro do contexto das atividades. Assim, a subjetividade restaria mitigada.
Neste item, também afirma que foram atribuídas maiores pontuações aos subitens dotados de maior objetividade ("a" e "b") .
Cálculo da nota técnica
A Cest/PB alega que a fórmula de cálculo da nota técnica (60% dos pontos para os itens "Conhecimento dos trabalhos a serem realizados" e "Plano de Trabalho"; 40% dos pontos para o item "Experiência da equipe técnica") não representa a primazia da subjetividade sobre a objetividade. De um lado, considera que os dois primeiros itens, conforme detalhado precedentemente, são compostos por quesitos majoritariamente objetivos. De outro, avalia que a experiência da equipe técnica tem peso significativo, compondo 50% da pontuação.
Ademais, pondera ser provável a hipótese de atingimento da pontuação máxima pelos licitantes nesse último quesito e que os diferenciais devem recair sobre os dois primeiros itens.
Análise
Para a composição da nota a ser atribuída às propostas técnicas, o edital da concorrência 2/2020 estabeleceu três quesitos, com as seguintes pontuações:
I - Conhecimento dos trabalhos a serem realizados na área a ser trabalhada (Máximo 25 pontos) ;
II - Plano de Trabalho e Metodologias (máximo 25 pontos) ; e
III - Experiência da equipe técnica (máximo 50 pontos) .
Estipulou-se que o cálculo da nota técnica equivalente (Neq) seria resultado da aplicação da seguinte fórmula (peça 4, p. 14) :
- Conhecimento dos trabalhos e da área (Cta) = 1,2;
- Plano de Trabalho e metodologias (Cpm) = 1,2;
- Experiência da equipe técnica (Cet) = 0,8. 
Neq = (Cta x 1,2 + Cpm x 1,2 + Cet. x 0,8) / 10
Conforme analisado na instrução preliminar desta representação (peça 8, p. 4) , dos cem pontos totais, sessenta estão atrelados a dois quesitos cuja avaliação é revestida de maior grau de subjetividade - Conhecimento dos trabalhos e da área (Cta) e Plano de Trabalho e metodologias (Cpm) :
Ambos são proposições abertas, para os quais cada empresa participante da licitação apresentará conteúdos diversos, de acordo com sua própria metodologia e experiência, de modo que cada licitante elaborará uma proposta técnica com conteúdo diferente. 
E a forma de julgamento também não possui um direcionamento preciso. Como não há padrão de preenchimento das propostas técnicas, tampouco haverá precisão nos critérios que serão considerados para atribuir a nota da proposta oferecida.
Inicialmente, a unidade jurisdicionada busca refutar esse entendimento, apontando que os quesitos tidos por mais subjetivos apresentariam a mesma pontuação que o item "Experiência da equipe técnica". Entretanto, conforme se observa da fórmula de cálculo utilizada, esse quesito concentra 40% da pontuação total, enquanto os demais, 60%. Dessa forma, não se pode afastar a constatação de que foi atribuída maior importância ao somatório de dois quesitos cuja avaliação dá margem a avaliação pautada em maior subjetividade, não pautada em critérios de gradação objetivos estabelecidos no edital
Sobre o item "Conhecimento dos trabalhos", indicou-se que a análise do subitem "Conhecimento do empreendimento e das condições do projeto" seria objetiva, limitando-se a indicar a comprovação ou não do referido conhecimento. Nessa óptica, duas seriam as possibilidades: obtenção de 100% ou de 0% da nota máxima. Todavia, a partir das regras estipuladas no edital, depreende-se que os avaliadores podem atribuir outras variações à nota, em função do entendimento que obtiverem quanto ao nível de atingimento daquilo que considerarem como o ideal de 100% de conhecimento do empreendimento e das condições do projeto. Assim, não se pode acatar o argumento de que esse componente da avaliação é preponderantemente objetivo.
No que se refere ao subitem "Análise crítica dos estudos existentes, bem como sua integração com outros planos, programas e ações governamentais na região", apesar de argumentado que a delimitação do que deveria ser analisado mitigaria a subjetividade da avaliação, não foram apresentados os critérios a serem utilizados para o julgamento, com disposições claras e parâmetros objetivos, de maneira a possibilitar sua aferição pelos licitantes e pelos órgãos de controle.
De igual forma, para o subitem "Apresentação de possíveis soluções para melhorias do projeto", não se logrou comprovar que a avaliação se encontra pautada por parâmetros que não comprometem a isonomia entre os licitantes, tendo a resposta se limitado a suscitar sua existência.
Ao se pronunciar sobre o segundo item da nota técnica tido por mais subjetivo ("Plano de Trabalho e metodologias") , a Cest/PB procura também demonstrar que seus subitens demandam avaliação pautada em critérios objetivos, defendendo, inclusive que, quanto à alínea "a" não haveria possibilidade de dois avaliadores chegarem a conclusões diferentes sobre uma mesma peça. Nada obstante, na mesma linha do exame do item precedente, o edital da licitação não especifica parâmetros que levem a essa conclusão, prevendo a possibilidade de atribuição de pontuações variáveis, de acordo com o mero escrutínio do avaliador. Sobre a alínea "b", tem-se que a utilização de ferramentas padronizadas (Pert e Gantt) , por si, não implicam a redução do grau de subjetividade no julgamento quanto à "racionalidade na programação das tarefas a realizar", cabendo ao avaliador eleger os critérios (não fixados no instrumento convocatório) , a serem considerados na sua avaliação.
Por fim, sobre o último subquesito, não se logrou comprovar que o julgamento quanto ao domínio dos métodos escolhidos pelos licitantes e a sua racionalidade dentro do contexto das atividades encontra-se limitado por paradigmas previamente definidos.
Dessa forma, as manifestações relacionadas ao presente item da oitiva não afastam as irregularidades apontadas na representação, configurando infringência aos princípios da isonomia, da impessoalidade, da eficiência e do julgamento objetivo, arts. 3º, art. 40, inciso VII, o art. 44, § 1º e 45 da Lei 8.666/1993.
Limitação da nota de preços a um valor máximo 
Neste tópico, a Cest/PB defende que, no tipo de licitação técnica e preço, a qualidade é tão quanto ou mais importante que o preço.
Afirma-se que a Lei 8.666/1993 não proíbe a atribuição de fatores de ponderação distintos para a pontuação técnica e a de preços, havendo margem para o estabelecimento da prevalência da primeira sobre a segunda. Aponta, ainda, que a Lei 12.462/2011, conhecida como Regime Diferenciado de Contratações (RDC) , utilizada por analogia, possibilita distribuição de pontos com diferentes proporções, limitando o percentual mais relevante a 70% da nota.
No entendimento esposado, a fórmula adotada privilegiaria a técnica, sem minimizar a importância do preço na seleção da proposta.
A fórmula, sem o limitador, faria com que o preço fosse o elemento determinante da proposta vencedora, sobrepondo-se à técnica. Retirado o limitador, a licitação transmudaria para o tipo "menor preço.
Análise
De acordo com o edital da concorrência 2/2020, a nota de preço (NP) será obtida pela equação NP = 10 x P1/P2, sendo P1 a média entre o orçamento do Dnocs e os preços ofertados, e P2 o proposto pelo licitante. Estipulou-se que o valor máximo da relação P1/P2 estaria limitada a um inteiro (peça 5) .
20.12. Os preços globais ofertados serão avaliados e valorizados de acordo com a seguinte fórmula: 
NP = 10. P1 / P2 onde:
NP = Nota da Proposta de Preço;
P1 = (Vo + M) /2 onde:
Vo = Valor orçado pelo Dnocs;
M = Média dos Preços dos Licitantes; 
P2 = Preço Proposto. 
Na instrução preliminar, esta Unidade Técnica, pôde constatar que a utilização desse limitador tornaria sem efeito a vantagem econômica inerente às propostas de menor preço. O desconto ofertado passaria a ser irrisório em face da pontuação global.
Para refutar esse raciocínio, a Cest/PB defende que, para a seleção da proposta mais vantajosa, tornou-se necessário adotar metodologia de julgamento em que houvesse prevalência da qualidade técnica sobre o valor da proposta.
Sobre a questão, é importante frisar que, embora exista certa margem de discricionariedade para a atuação do gestor dentro do processo licitatório, as decisões adotadas devem estar pautadas nos princípios da legalidade, da razoabilidade, proporcionalidade e da motivação. Nesse sentido, faz-se necessário que a adoção de critérios com pesos diferenciados para a técnica e para o preço na composição da nota final seja acompanhada de justificativas que apontem que essa solução otimizará o atendimento do interesse público, observados, além dos citados, os princípios da economicidade e da eficiência. Essa avaliação, contudo, não constou no processo licitatório, inexistindo elementos que apontem para a adequação da metodologia de julgamento das propostas estabelecido.
Nesse sentido, a jurisprudência do TCU leciona que, na modelagem das licitações do tipo técnica e preço, devem ser analisados, conjuntamente, a ponderação atribuída a esses quesitos e os critérios e as gradações de pontuação técnica, além de serem realizadas simulações e avaliações de possibilidades de resultados, considerando as características do mercado, de modo a minimizar o risco de contratações antieconômicas, restrição injustificada à competitividade e favorecimento indevido (Acórdão 607/2017-TCU-Plenário, relator:  Ministro-Substituto Weder de Oliveira) . 
Apesar de reconhecer a possibilidade de adoção, nas licitações do tipo técnica e preço, como referência, do disposto no art. 20, § 2º, da Lei 12.462/2011, que permite a atribuição de fatores de ponderação distintos para valorar as respectivas propostas, este Tribunal assinala que a pertinência da primazia da técnica sobre o preço deve ser demonstrada no processo licitatório (Acórdão 532/2016-TCU-Plenário, relator: Ministro Vital do Rêgo) . 
A aplicação do limitador da nota de preços, somada ao menor percentual de participação dessa no cômputo da pontuação final, findam por ter por efeito o desestímulo à obtenção de propostas mais econômicas para a Administração. Esse risco de perda de economicidade, em contrapartida, não restou justificado como sendo imprescindível para a contratação de empresa com a técnica requerida para a execução dos serviços a serem contratados. Tampouco houve correlação entre o nível de técnica esperado e a elevação de custos a ele inerente.
Ademais, a simples atribuição de pesos diferentes para as a duas notas seria suficiente para conferir maior relevância à técnica em detrimento do preço, conforme almejado pela entidade, solução que não desprestigiaria o esforço do licitante que buscou proposta mais econômica.
De tal forma, as alegações quanto ao presente item não foram suficientes para afastar a irregularidade apontada na representação.
Exigência da qualificação técnica para item a ser contratado que não se afigura como sendo de maior relevância e valor significativo 
A resposta fornecida pela Cest/PB restringe-se a informar que, para fins da capacidade técnica, as exigências de comprovação são relativas às parcelas de maior relevância técnica e de valor significativo, respeitando-se o art. 30, § 2º, da Lei 8.666/1993.
Análise
Na concorrência 2/2020, para qualificação técnica, exigiu-se a comprovação de experiência anterior na prestação de serviços específicos de estudos ambientais, a despeito de esses não terem constado como parcela relevante ou de valor significativo do objeto da licitação, conforme exigido no art. 30 da Lei 8.666/1993. 
A resposta fornecida não trouxe elementos que pudessem refutar essa constatação, que além de constituir afronta legal, tem o potencial de restringir a competividade do certame, nos termos delineados na instrução preliminar (peça 8) . 
Ausência de cla¿usula ou elemento no mapa de riscos prevendo a diminuição ou supressão da remuneração do contrato de supervisão decorrente da referida licitação, conforme previsto nos arts. 26 e 28 da IN MP 5/2017 
Sobre o item, a Cest/PB aponta que a cláusula décima da minuta do contrato ("Do regime de execução dos serviços e das alterações") prevê que serão realizados os acréscimos e supressões que se fizerem necessários, nos moldes do art. 65 da Lei 8.666/1993, bem como do anexo X da IN Seges/MP 5/2017.
Análise
Na instrução preliminar (peça 8) , constatou-se a inexistência, na concorrência 2/2020, de cla¿usula ou elemento no mapa de riscos prevendo a diminuição ou supressão da remuneração do contrato de supervisão decorrente da referida licitação, conforme previsto nos arts. 26 e 28 da IN MP 5/2017, de forma a tornar o certame mais transparente, fortalecendo, principalmente, a isonomia da licitação (art. 37, inciso XXI, da Constituição Federal; art. 3º da Lei 8.666/1993) e a segurança jurídica do contrato (art. 5º, inciso XXXVI, da CF/1988) , de modo a manter o equilíbrio econômico-financeiro do contrato durante todo o período de execução do empreendimento.
Sobre a questão, a cláusula décima da minuta do contrato, mencionada na resposta da Cest/PB, dispõe apenas que "eventuais alterações contratuais reger-se-ão pela disciplina do art. 65 da Lei 8.666, de 1993, bem como do Anexo X da IN Seges/MP 5, de 2017, no que couber". Entretanto, não houve menção expressa sobre a hipótese de alterações contratuais decorrentes de redução do ritmo das obras ou paralisação total durante o período de execução do empreendimento.
Dessa forma, os elementos trazidos não afastam o apontamento da representação.
Considerações finais
A partir dos elementos analisados na oitiva, foi possível confirmar a presença dos requisitos para concessão da cautelar indicados na instrução precedente (peça 8) . A fumaça do bom direito se revela na confirmação dos indícios das alegações trazidas na inicial. O perigo da demora consubstancia-se no fato de a licitação estar na fase de exame de habilitação das licitantes.
Conforme apontado, as regras do edital em evidência apresentam cláusulas com o potencial de restringir a competitividade e a escolha da proposta mais vantajosa para a Administração, motivos que ensejam a proposta para a anulação do certame.
De se ressaltar que, no presente caso, não se vislumbram elementos que recomendem a realização de audiências de gestores, considerando-se que não foram detectados prejuízos ao erário, havendo possibilidade de correção das falhas, uma vez que a licitação ainda não foi homologada. Outrossim, há de se ponderar a ausência de indícios que apontem para a prática de condutas eivadas de culpa grave ou dolo do administrador.
Destaca-se, ainda, que, em obediência ao art. 17 da Resolução-TCU 315/2020 c/c o art. 4º, § 3º, da Portaria-Segecex 9/2020, a SeinfraCOM deverá autuar apartado para monitoramento da determinação aqui proposta, caso o Tribunal decida nesse sentido. 
CONCLUSÃO
A presente instrução teve por objetivo analisar os argumentos trazidos pela Cest/PB em atendimento à oitiva determinada pelo relator por meio de despacho (peça 10) , acerca de possíveis irregularidades relacionadas à concorrência 2/2020 (itens 1-7 desta instrução) .
Os argumentos apresentados não afastaram a constatação de que o edital do certame não apresenta parâmetros claros e objetivos para delimitação do julgamento de quesitos da proposta técnica permeados por elevado grau de subjetividade e com prevalência na composição da nota técnica (itens 10-32 desta instrução) .
Da mesma forma, o Dnocs não logrou justificar a razoabilidade da utilização de limitador para a nota de preços, o qual possui o condão de desestimular a oferta de propostas comerciais mais vantajosas (itens 33-44 desta instrução) .
Ademais, não se comprovou que a exigência de experiência anterior na prestação de serviços específicos de estudos ambientais para qualificação técnica atende ao disposto no art. 30 da Lei 8.666/1993, representando riscos de prejuízos à competitividade (itens 46-48 desta instrução) .
Identificou-se que o instrumento convocatório deixou de prever, de forma expressa, cláusula dispondo sobre a hipótese de diminuição ou supressão da remuneração do contrato, conforme previsto nos arts. 26 e 28 da IN MP 5/2017 (itens 49-52 desta representação) .
A utilização de critérios subjetivos no julgamento das propostas técnicas, associada aos critérios restritivos de habilitação, bem como ao estabelecimento de critérios que tornam irrisória a proposta de preço em face da pontuação global, concorrem para a conformação de um cenário desfavorável à obtenção da melhor proposta para a Administração.
Assim, tem-se que o edital do certame padece de vícios insanáveis, que maculam os princípios da motivação, da razoabilidade, da proporcionalidade, da competitividade, da isonomia e da economicidade, ensejando a sua anulação (item 54 desta instrução) .
O monitoramento da medida proposta, caso acatada, deverá ser realizada em processo apartado, nos termos do art. 17 da Resolução-TCU 315/2020 c/c o art. 4º, § 3º, da Portaria-Segecex 9/2020 (item 56 desta instrução) . 
Ressalta-se que não se identificaram elementos que recomendassem a realização de audiências de gestores (item 55 desta instrução) .
Importante destacar, por fim, que os requisitos para a concessão da medida cautelar ainda estão presentes, sendo o fumus boni iuris confirmado na presente análise e o periculum in mora caracterizado pela fase de avaliação da habilitação das licitantes. Caso a licitação tenha prosseguimento, encontra-se presente o risco de contratação de proposta desvantajosa para a Administração (item 53 desta instrução) .
Proposta de encaminhamento
19.	Diante do exposto, submetemos os autos à consideração superior, propondo:
determinar ao Departamento Nacional de Obras Contra as Secas (Dnocs) , com fundamento no art. 71, inciso IX, da Constituição Federal de 1988, c/c o art. 45, caput, da Lei 8.443/1992, e no art. 4º, incisos I e II, da Resolução-TCU 315/2020, que adote, no prazo de quinze dias, as providências necessárias ao exato cumprimento da lei, no sentido de anular o ato convocatório da concorrência 2/2020, bem como os eventuais atos dele decorrentes, por infringências ao art. 37, caput e inciso XXI, da Constituição Federal de 1988; aos arts. 3º, caput e § 1º, inciso I, 30, § 1º, 40, inciso VII, 44, § 1º, e 45 da Lei 8.666/1993; no art. 2º da Lei 9.784/1999 e nos arts. 26 e 28 da Instrução Normativa MP 5/2017;
dar ciência ao Departamento Nacional de Obras Contra as Secas (Dnocs) , com fundamento no art. 9º, inciso I, da Resolução-TCU 315/2020, acerca das seguintes ocorrências relativas à concorrência 2/2020:
b.1) ausência de critérios para a gradação das notas dos quesitos das propostas técnicas, em afronta aos arts. 3º, 40, inciso VII, 44, § 1º, e 45 da Lei 8.666/1993; 
b.2) limitação da nota de preços a um valor máximo, em desacordo com o previsto no art. 3º da Lei 8.666/1993 e com o princípio da economicidade; 
b.3) exigência de qualificação técnica relativa a serviço que não se afigura como sendo de maior relevância e valor significativo, em afronta os ditames contidos no art. 30 da Lei 8.666/1993; e 
b.4) ausência de cláusula contratual ou elemento no mapa de riscos prevendo a diminuição ou supressão da remuneração da contratada, nos casos, ainda que imprevistos, de redução do ritmo das obras ou paralisação total, de forma a manter o equilíbrio econômico-financeiro do contrato de supervisão decorrente da referida licitação durante todo o período de execução do empreendimento, contrariando o previsto nos arts. 26 e 28 da IN MP 5/2017. 
comunicar o acórdão que vier a ser proferido ao Departamento Nacional de Obras Contra as Secas (Dnocs) , destacando que o relatório e o voto que fundamentam a deliberação a ser encaminhada podem ser acessados por meio do endereço eletrônico www.tcu.gov.br/acordaos e que, caso tenha interesse, o Tribunal pode encaminhar-lhe cópia desses documentos sem quaisquer custos; e
arquivar os presentes autos, com fundamento no art. 169, inciso V, do Regimento Interno/TCU.
	É o Relatório.

não há

Não atuou.

REPRESENTAÇÃO. SEINFRACOM. MEDIDA CAUTELAR INAUDITA ALTERA PARS. OITIVA DA PARTE. DILIGÊNCIA. ARGUMENTOS INSUFICIENTES PARA AFASTAR OS VÍCIOS APONTADOS. PROCEDÊNCIA. DETERMINAÇÃO DE ANULAÇÃO DO ATO CONVOCATÓRIO DA LICITAÇAO E DOS ATOS DELE DECORRENTES. CIÊNCIA. COMUNICAÇÕES.

REPRESENTAÇÃO (REPR)

Secretaria de Infraestrutura Hídrica, de Comunicações e de Mineração (SeinfraCOM).

Registro, preliminarmente, que atuo nos presentes autos por prevenção, nos termos do art. 10, § 2º, da Resolução-TCU 280/2016, por ser Relator do TC Processo 017.736/2020-0, alusivo ao processo de fiscalização Fiscobras/2020 na obra de construção do Sistema Adutor Ramal do Piancó.
2.	Em exame representação formulada pela Secretaria de Fiscalização de Infraestrutura Hídrica, de Comunicações e de Mineração (SeinfraCOM) , acerca de possíveis irregularidades no edital da Concorrência 2/2020, do tipo técnica e preço, promovida pelo Departamento Nacional de Obras Contra as Secas (Dnocs) , por meio da Coordenadoria Estadual da Paraíba (Cest/PB) , voltada à contratação de empresa especializada nos serviços de supervisão, gerenciamento e controle tecnológico das obras de construção do Sistema Adutor Ramal do Piancó, para transferência de água do Trecho II do Eixo Norte do Projeto de Integração do Rio São Francisco (Pisf) para a Bacia do rio Piancó. O valor estimado da contratação é de R$ 8.200.512,65, com vigência de 21 meses.
3.	Acolhendo proposição preliminar da unidade técnica, decidi admitir a representação e expedir medida cautelar inaudita altera pars, juntamente com outras medidas saneadoras pertinentes ao caso, essencialmente nos seguintes termos (peça 10) :	
8.2.	com base no art. 276, caput, do Regimento Interno deste Tribunal, determinar cautelarmente ao Departamento Nacional de Obras Contra as Secas (Dnocs) que suspenda o andamento da Concorrência 2/2020 até que o Tribunal delibere sobre o mérito da matéria ora em apreço e, caso algum contrato já tenha sido firmado, abstenha-se de praticar qualquer ato com vistas à sua execução até a deliberação definitiva desta Corte; 
8.3.	nos termos do art. 276, § 3º, c/c art. 250, inciso V, do RITCU, determinar a oitiva do Departamento Nacional de Obras Contra as Secas, para que, no prazo de quinze dias, a contar da ciência, se pronuncie em relação aos pressupostos da cautelar deferida, e também quanto aos seguintes indícios de irregularidades:
a) ausência de critérios para a gradação das notas dos quesitos das propostas técnicas, considerando que não há definição do que se espera em cada um dos aspectos analisados, conferindo elevada carga de subjetividade aos avaliadores e possibilitando eventual direcionamento na contratação e a não seleção da proposta mais vantajosa, em afronta aos princípios da isonomia, da impessoalidade, da eficiência e do julgamento objetivo, arts. 3º, art. 40, inciso VII, o art. 44, § 1º e 45 da Lei 8.666/1993, bem como à jurisprudência do TCU, a exemplo dos Acórdão 769/2013-TCU-Plenário e 5620/2016-1ª Câmara;
b) limitação da nota de preços a um valor máximo, tendo como resultado prático a fixação de preço mínimo, abaixo do qual a referida nota se torna constante, não beneficiando a licitante que tenha cotado preço abaixo do preço médio apurado entre o orçamento da Administração e a média das propostas, em desacordo com o objetivo de selecionar a proposta mais vantajosa para a Administração Pública, conforme previsto no art. 3º da Lei 8.666/1993 e com o princípio da economicidade;
c) exigência da qualificação técnica para item a ser contratado que não se afigura como sendo de maior relevância e valor significativo, com potencial de restringir a competitividade do certame, em afronta os ditames contidos no art. 30 da Lei 8.666/1993; e
d) ausência de cláusula ou elemento no mapa de riscos prevendo a diminuição ou supressão da remuneração do contrato de supervisão decorrente da referida licitação, conforme previsto nos arts. 26 e 28 da IN MP 5/2017, de forma a tornar o certame mais transparente, fortalecendo, principalmente, a isonomia da licitação (art. 37, inciso XXI, da Constituição Federal; art. 1º, § 1º, IV, da Lei 12.462/2011) e a segurança jurídica do contrato (art. 5º, inciso XXXVI, da Constituição Federal) , de modo a manter o equilíbrio econômico-financeiro do contrato durante todo o período de execução do empreendimento.
4.	A medida cautelar foi referendada mediante o Acórdão 1548/2020-TCU-Plenário (peça 12) , tendo os autos sido restituídos à SeinfraCOM para providências.
5.	Em análise das oitivas e da diligência determinadas, a unidade técnica, considerando que o Dnocs não logrou afastar as irregularidades apontadas na representação inicial, concluiu que as regras do edital em evidência apresentam cláusulas com potencial de restringir a competitividade e a escolha da proposta mais vantajosa para a Administração, motivos que justificam a anulação do certame. Por outro lado, entendeu pela ausência de motivos para a realização de audiências dos gestores, visto que não foram detectados prejuízos ao erário, havendo possiblidade de correção das falhas, uma vez que a licitação ainda não foi homologada.
6.	Dessa forma, a SeinfraCOM propôs determinar ao Dnocs que anule o ato convocatório do certame em questão, bem como dos atos dele decorrentes, bem como dar ciência à autarquia acerca das irregularidades verificadas.
7.	Desde já declaro minha anuência ao posicionamento da unidade, cujos fundamentos acolho como razões de decidir, sem prejuízo dos comentários a seguir.
8.	Conforme descrito no item 3 acima, a representação apontou quatro graves vícios no edital da Concorrência 2/2020. 
9.	Em relação à primeira irregularidade, alusiva à ausência de critérios para gradação das notas dos quesitos das propostas técnicas, destaco que o Dnocs lançou mão de utilizar os critérios de avaliação de "conhecimento do problema" e "plano de trabalho", os quais, mesmo desdobrados em componentes, tais como "conhecimento do empreendimento e das condições do projeto" e "clara compreensão e domínio do conjunto de tarefas que serão necessárias executar" (itens de maior peso interno) , representam elevado grau de subjetividade e historicamente foram criticados pelo Tribunal.
10.	Nesse mesmo sentido, reproduzo trecho do Voto Condutor do Ministro Bruno Dantas no Acórdão 713/2019-TCU-Plenário:
31. Em relação aos critérios para avaliação da nota da proposta técnica quanto aos quesitos "conhecimento do problema" e "plano de trabalho", acompanho a unidade instrutora quanto à caracterização da subjetividade do julgamento a ser realizado pela comissão de licitação.
 (...) 
34. Em linha com a unidade instrutora, entendo que as diretrizes do edital para a atribuição de conceitos são vagas e imprecisas e não afastam a subjetividade do julgamento. É certo que as licitações devem observar os princípios da isonomia, da igualdade e do julgamento objetivo dispostos no art. 3º, caput, da Lei 8.666/1993, sendo vedada a utilização de critério subjetivo que possa elidir o princípio da igualdade entre os licitantes (art. 44, § 1º, da Lei 8.666/1993) .
35. A jurisprudência do TCU, em casos análogos, já considerou irregular a utilização de critérios subjetivos para julgamento do tipo "conhecimento do problema", "plano de trabalho", "compreensão do objeto", "conhecimento do projeto", "metodologia de execução" etc. (Acórdãos 1.024/2017, 2.438/2015, 2.909/2012 e 2.371/2011, todos do Plenário do TCU) .
11.	Quanto ao aspecto de limitação de nota da proposta de preços (NP) a um valor máximo, a SeinfraCOM demonstrou de forma bastante clara que o modelo adotado para apuração, ao igualar a referida nota de preços para propostas que superem determinado limite, permite, em certos casos, que a classificação final seja decidida exclusivamente a partir da avaliação da proposta técnica, de cunho predominantemente subjetivo. A avaliação ponderada entre as propostas técnica e de preço deveria permitir uma diferenciação, por menor que fosse, de modo a não sofrer perda de economicidade.
12.	Ainda sobre esse ponto, entendo pertinente registrar que em caso similar (Acórdão 479/2015-TCU-Plenário) , mencionado pela unidade técnica na instrução preliminar, o TCU criticou edital em que idêntica fórmula para nota da proposta de preços foi prevista, conforme trecho do Voto Condutor do Ministro Benjamin Zymler, relator do referido processo:
30.	Além disso, a nota da proposta de preço foi dada pela equação NP = 10 x P1/P2, sendo P2 o preço proposto pela licitante e P1 a média entre o orçamento da Hemobrás e os preços ofertados. Consoante disposto no subitem 4.5 do edital (fl. 21 da peça 3) , o valor máximo da relação P1/P2 foi limitado a 1. 
31.	Verifico, portanto, que o uso de tal critério não beneficia a licitante que tenha cotado preço abaixo do preço médio apurado entre o orçamento da administração e a média das propostas. Ou seja, para fins de pontuação de preço, torna-se totalmente irrelevante que a proposta de preço esteja abaixo da média das propostas das demais licitantes. 
 (...) 
33.	Não assiste razão à Hemobrás, pois essa matéria, especificamente, já foi tratada pelo TCU em algumas ocasiões, por exemplo, no Acórdão 1891/2006-TCU-Plenário, no qual o Tribunal entendeu haver afronta ao art. 40, inciso X, da Lei 8.666/1993, determinando que a entidade fiscalizada se abstivesse de utilizar, para atribuição de nota de preço, qualquer critério que tenha como resultado prático a fixação de preço mínimo.
13.	A terceira irregularidade consistiu na exigência, para efeito de capacitação técnico operacional e de capacidade técnico-profissional, de atestados de associados a coordenação e/ou elaboração de estudos ambientais, a despeito de inexistir, no projeto básico, serviços específicos de estudos ambientais. Por óbvio, tais itens não se inserem entre aqueles de maior relevância e valor significativo, resultando em restrição à competitividade do certame, em afronta ao disposto no art. 30 da Lei 8.666/1993 e à jurisprudência do Tribunal (Acórdão 167/2001-TCU-Plenário, Relator Ministro Ubiratan Aguiar; Acórdão 1284/2003-TCU-Plenário, Relator Ministro Walton Alencar Rodrigues) .
14.	Por fim, registro que a quarta irregularidade, atinente à "ausência de cláusula ou elemento no mapa de riscos prevendo a diminuição ou supressão da remuneração do contrato de supervisão decorrente da referida licitação, conforme previsto nos arts. 26 e 28 da IN MP 5/2017", não figurou como fundamento da medida cautelar. Porém, dada sua pertinência, foi inserida na oitiva para manifestação do Dnocs. No entanto, conforme apontado pela unidade técnica, a cláusula décima da minuta de contrato, mencionada na resposta da autarquia, não faz "menção expressa sobre a hipótese de alterações contratuais decorrentes da redução do ritmo das obras ou paralisação total durante o período de execução do empreendimento".
15.	Anuo, portanto, às conclusões da SeinfraCOM, no sentido de que os argumentos apresentados não afastaram a constatação de que o edital da licitação não apresenta parâmetros claros e objetivos para delimitação do julgamento dos quesitos da proposta técnica, de elevado grau de subjetividade e de prevalência na composição da nota técnica. Tais constatações representam potencial de restrição à competitividade e de risco à escolha da proposta mais vantajosa para a Administração, a ensejar a anulação do certame.
16.	Concordo igualmente com a ponderação da unidade quanto ausência de elementos que recomendem a realização de audiência de gestores, tendo em vista que não foram materializados prejuízos ao erário, havendo oportunidade de correção das falhas, e que não foram identificados indícios que apontem para a prática de condutas eivadas de culpa grave ou dolo do administrador.
17.	Ante o exposto, em anuência aos exames efetuados pela SeinfraCOM, Voto por que seja adotado o Acórdão que ora submeto à apreciação do Plenário desta Corte de Contas. TCU, Sala das Sessões Ministro Luciano Brandão Alves de Souza, em 12 de agosto de 2020.
RAIMUNDO CARREIRO 
Relator